臺灣高等法院刑事判決
109年度上訴字第916號
上  訴  人  
即  被  告  蘇冠中


選任辯護人  賴冠翰律師
            王聖傑律師
上列上訴人即被告因違反毒品危害防制條例案件，不服臺灣新竹
地方法院108年度訴字第812號，中華民國108年12月26日第一審
判決（起訴案號：臺灣新竹地方檢察署108年度偵字第8414號、
第8917號），提起上訴，本院判決如下：
    主  文
上訴駁回。
    事  實
一、甲○○明知愷他命（Ketamine，俗稱K他命）係毒品危害防制
    條例第2條第2項第3款所列管第三級毒品，依法不得販賣，
    竟基於販賣第三級毒品愷他命以營利之犯意，透過通訊軟體
    Facebook Messenger（下稱Messenger）、FaceTime，以暱
    稱「陳亦新」、「小新」之帳號作為聯繫交易毒品愷他命工
    具，待需購買毒品愷他命供己施用之人，透過Messenger、F
    aceTime與之談妥交易條件、時間及地點後，分別為下列販
    賣第三級毒品之行為： 
（一）於民國108年2月11日上午8時10分許，蘇榆憲以Messenger
      傳送詢問購買毒品愷他命之訊息予暱稱「陳亦新」之甲○○
      ，相約在新竹市東區東門街34巷內停車場碰面，嗣於同日
      上午8時30分許，甲○○駕駛車牌號碼0000-00號自用小客車
      ，依約前往新竹市○區○○街00巷00號旁停車場，與蘇榆憲
      碰面後，甲○○當場將第三級毒品愷他命1 包（重約1 公克
      ）交予蘇榆憲並收取現金新臺幣（下同）1,300 元，藉以
      從中賺取價差牟利。
（二）於108年2月15日上午5時54分許，蘇榆憲依循上開模式，
      透過Messenger傳送購買毒品愷他命之訊息予甲○○，並相
      約在上開停車場碰面；嗣於同日上午6時30分許，甲○○駕
      駛車牌號碼0000-00號自用小客車，依約前往新竹市○區○○
      街00巷00號旁停車場，甲○○將第三級毒品愷他命1 包（重
      約1 公克）交予蘇榆憲並收取價金1,300 元，藉以從中賺
      取價差牟利。
（三）甲○○於108年4月間某日晚間，接獲少年黃Ｏ傑透過FaceTim
      e與之聯繫，2 人約定以1,300 元價格買賣1 公克愷他命
      ，並相約於新竹市中華路好樂迪KTV碰面。甲○○旋駕駛車
      牌號碼0000-00號自用小客車，依約前往與少年黃Ｏ傑碰面
      後，甲○○當場將第三級毒品愷他命1 包（重約1 公克）交
      予少年黃Ｏ傑並收取現金1,300 元，藉以從中賺取價差牟
      利，而以此方式販賣第三級毒品愷他命1 次。
（四）嗣蘇榆憲為警查獲涉嫌販賣、施用第三級毒品愷他命案件
      後，供出其毒品來源為甲○○，經警報請臺灣新竹地方檢察
      署檢察官指揮偵辦，於108年7月31日上午10時40分許，持
      檢察官核發之拘票於新竹市○○街0○0號前拘提甲○○到案，
      因而循線查悉上情。
二、案經新竹市警察局第三分局報告臺灣新竹地方檢察署檢察官
    偵查起訴。
    理  由
一、證據能力：
　　按被告以外之人於審判外之言詞或書面陳述，除法律有規定
    者外，不得作為證據，刑事訴訟法第159 條第1 項固定有明
    文。惟按當事人、代理人或辯護人於法院調查證據時，知有
    第159 條第1 項不得為證據之情形，而未於言詞辯論終結前
    聲明異議者，視為有前項之同意，同法第159 條之5 第2 項
    亦定有明文。查檢察官、上訴人即被告甲○○（下稱被告）及
    其辯護人對於本判決以下所引用各項供述證據之證據能力，
    於本院準備程序及審理時均表示「沒有意見」等語（見本院
    卷第98頁、第111 頁），迄本案言詞辯論終結前，檢察官、
    被告及其辯護人均未就各項供述證據之證據能力聲明異議，
    本院審酌上開供述證據製作時之情況，尚無違法不當及證明
    力明顯過低之瑕疵，認以之作為證據應屬適當。至本判決其
    餘所依憑判斷之非供述證據，查無有何違反法定程序取得之
    情形，且檢察官、被告及其辯護人於本院審理期間均未主張
    排除其證據能力，迄本院言詞辯論終結前均未表示異議，審
    酌前揭非供述證據與本案待證事實間具有相當之關聯性，經
    本院於審判期日逐一提示予檢察官、被告及其辯護人表示意
    見、辯論，依法進行證據之調查，認以之為本案證據並無不
    當。是依刑事訴訟法第158 條之4 反面解釋、同法第159 條
    之4 之規定，皆具有證據能力，而得採為認定被告犯罪與否
    之基礎。
二、認定事實所憑之證據及理由： 
（一）上揭事實，業據被告於108年8月5日警詢、檢察官偵訊、
      原審訊問、原審審理、本院準備程序及審理時坦承不諱（
      見108年度偵字第8414號卷第115頁反面至第117頁、第121
      頁反面至第122頁，原審卷第20頁、第69頁、第144頁，本
      院卷第76頁、第110頁），核與證人即購毒者蘇榆憲、黃Ｏ
      傑於警詢、偵訊時證述向被告購買毒品愷他命等情節相符
      （見同上偵卷第17頁反面、第72頁正、反面、第80頁反面
      、第93頁反面、第96頁反面），並有被告與證人蘇榆憲間
      通訊軟體Messenger對話內容翻拍照片8張、新竹市警察局
      第三分局查獲現場照片在卷可稽（見同上偵卷第62頁至第
      67頁、第69頁）。從而，被告前開任意性自白，既有如上
      述補強證據可資佐證，核與事實相符，堪予採信。
（二）按販賣毒品罪之販賣行為，祇須行為人主觀上有營利意圖
      ，進而與應買者就毒品標的物與價金等買賣毒品之重要內
      容有所意思表示而達成契約之合致，即足當之。又販賣毒
      品係違法行為，非可公然為之，且有其獨特之販售通路及
      管道，復無一定之公定價格，容易增減分裝份量，是其各
      次買賣之價格，當亦各有差異，或隨供需雙方之資力、關
      係之深淺、需求之數量、貨源之充裕與否、販賣者對於資
      金之需求程度如何，以及政府查緝之態度，為各種不同之
      風險評估，而為機動性之調整，是其價格標準，自非一成
      不變，且販賣者從各種「價差」或「量差」或「純度」謀
      取利潤方式，亦有差異，然其所圖利益之非法販賣行為目
      的，則屬相同，並無二致。況依一般民眾普遍認知，毒品
      價格非低、取得不易，且毒品之非法交易，向為政府查禁
      森嚴且重罰不寬貸，衡諸常情，倘非有利可圖，殊無甘冒
      持有毒品遭查獲、重罰之極大風險，無端親送至交易處所
      ，或以自身住居所附近為交易處所之理。從而，舉凡有償
      交易，除足反證其確另基於某種非圖利本意之關係外，通
      常尚難因無法查悉其買進、賣出之差價，而推諉無營利之
      意思，或阻卻販賣犯行之追訴。故凡為販賣之不法行為者
      ，其販入之價格必較售出之價格低廉，而有從中賺取買賣
      差價牟利之意圖及事實，應屬符合論理法則而不違背社會
      通常經驗之合理判斷。查被告於本院準備程序時供稱：販
      賣毒品愷他命是伊逐次接獲欲購買的訊息之後再向上游購
      買，伊可賺取價差100餘元等語（見本院卷第76頁至第77
      頁），復衡以被告自承與少年黃Ｏ傑因飲酒而相識，且透
      過少年黃Ｏ傑才認識蘇榆憲，彼此間為一般朋友關係並無
      仇恨，與蘇榆憲聯絡次數很少等語（見108年度偵字第841
      4號卷第53頁、第72頁、第79頁、第80頁反面、第93頁正
      、反面、第100頁反面、第117頁），堪認被告與少年黃Ｏ
      傑、蘇榆憲間均無特殊私人情誼，被告倘無從中賺取差價
      、投機貪圖小利，豈有甘冒涉犯販賣第三級毒品罪刑之重
      典，無端義務無償為他人代購毒品之理，足認被告前揭各
      次販賣第三級毒品確有賺取價差以營利之主觀犯意。
（三）綜上所述，本件事證已臻明確，被告上開販賣第三級毒品
      犯行（共3次）均已經證明，應依法論科。 
三、論罪： 　　
（一）核被告就事實欄一（一）、（二）、（三）所為，均係犯
      毒品危害防制條例第4條第3項之販賣第三級毒品罪。又被
      告所為上揭3次販賣第三級毒品犯行，犯罪時間顯有差異
      ，交易地點、對象亦不盡相同，顯然犯意各別，行為互殊
      ，應予分論併罰。
（二）刑之加重事由：
 　（1）查被告前於106年間因犯持有第三級毒品逾20公克以上
        之罪，經原審法院以106年度易字第829號判決判處有期
        徒刑3月確定，於107年4月3日易科罰金執行完畢；復於
        107年間再犯持有第三級毒品逾20公克以上之罪，經原
        審法院以107年度易字第198號判決判處有期徒刑3月確
        定，於同年9月28日易科罰金執行完畢等情，有本院被
        告前案紀錄表在卷可憑（見本院卷第31頁至第32頁），
        是被告於上開有期徒刑執行完畢後，5 年以內故意再犯
        本件有期徒刑以上之販賣第三級罪（共3罪），符合刑
        法第47條第1項累犯之規定。
　 （2）參酌司法院大法官解釋釋字第775 號解釋文意旨，有關
        刑法第47條第1 項規定累犯加重本刑部分，尚不生違反
        憲法一行為不二罰原則之問題，惟該號解釋文認定：「
        不分情節，基於累犯者有其特別惡性及對刑罰反應力薄
        弱等立法理由，一律加重最低本刑，於不符合刑法第59
        條所定要件之情形下，致生行為人所受之刑罰超過其所
        應負擔罪責之個案，其人身自由因此遭受過苛之侵害部
        分，對人民受憲法第8 條保障之人身自由所為限制，不
        符憲法罪刑相當原則，牴觸憲法第23條比例原則。於此
        範圍內，有關機關應自本解釋公布之日起2年內，依本
        解釋意旨修正之。於修正前，為避免發生上述罪刑不相
        當之情形，法院就該個案應依本解釋意旨，裁量是否加
        重最低本刑」等語。本院參酌上開解釋意旨，審酌被告
        經執行完畢之前案與本案均屬為防阻毒品蔓延，造成對
        個人及不特定多數人身體健康危害之毒品類型犯罪，且
        為故意犯，犯罪類型、罪質類似；其於前案易科罰金執
        行完畢後不到1年即再犯本案販賣第三級毒品犯行，犯
        罪型態由持有第三級毒品逾20公克以上之罪，到本案犯
        罪質更重之販賣第三級毒品罪，足徵被告未能因前案受
        刑事追訴處罰後產生警惕作用，再故意犯本案犯罪，其
        刑罰反應力顯然薄弱，經審酌後認就本案被告所犯販賣
        第三級毒品犯罪3罪均予以加重，尚不致使被告所受之
        刑罰超過其所應負擔之罪責，而造成對其人身自由過苛
        之侵害，而仍有加重法定最低本刑之必要，均應依刑法
        第47條第1項規定加重其最低本刑。
（三）刑之減輕事由：
 　（1）按犯毒品危害防制條例第4條至第8條之罪，於偵查及審
        判中均自白者，減輕其刑，毒品危害防制條例第17條第
        2項定有明文。查被告就其所為各次販賣第三級毒品犯
        行，已於108年8月5日警詢、檢察官偵訊、原審訊問、
        原審、本院準備程序及審理時坦承不諱，已如前述，均
        應依毒品危害防制條例第17條第2 項規定減輕其刑，並
        依刑法第71條第1項規定先加後減之。　　　
 　（2）按犯罪之情狀顯可憫恕，認科以最低刑度仍嫌過重者，
        得酌量減輕其刑，刑法第59條定有明文。所謂「顯可憫
        恕」，係指被告之犯行有情輕法重之情，客觀上足以引
        起一般人同情，處以法定最低刑度仍失之過苛，尚堪憫
        恕之情形而言；又販賣第三級毒品罪之法定刑為7年以
        上有期徒刑，然同為販賣第三級毒品之人，其原因動機
        不一，犯罪情節未必盡同，或有大盤毒梟者，亦有中、
        小盤之分，甚或僅止於吸毒者友儕間為求互通有無之而
        交易者亦有之，其販賣行為所造成危害社會之程度自屬
        有異，法律科處此類犯罪，所設之法定最低本刑卻同為
        「7年以上有期徒刑」，不可謂不重。於此情形，倘依
        其情狀處以較輕之徒刑，即足以懲儆，並可達防衛社會
        之目的者，自非不可依客觀之犯行與主觀之惡性二者加
        以考量其情狀，是否有可憫恕之處，適用刑法第59條之
        規定酌量減輕其刑，期使個案裁判之量刑，能斟酌至當
        ，符合比例原則。經查，被告所為販賣第三級毒品犯行
        （共3次），販賣之對象僅蘇榆憲、少年黃Ｏ傑等2人，
        交易數量僅各約1公克、金額不高，顯與一般大盤之毒
        梟欲藉販賣毒品牟取暴利之情形有別，其販賣毒品之行
        為雖不可取，惟依犯罪情節觀之，販賣第三級毒品係最
        輕刑度7年以上有期徒刑之重罪，應認為縱依上揭毒品
        危害防制條例第17條第2項規定減輕其刑後之最低刑度
        ，猶嫌過重，實有情輕法重之情形，難謂符合罪刑相當
        性及比例原則，更無從與大量毒品販賣者之惡行有所區
        隔，是其犯罪情狀相較於法定之重刑，在客觀上足以引
        起一般人之同情，爰就被告所為之販賣第三級毒品犯行
        ，均依刑法第59條之規定，酌量減輕其刑，並依法先加
        後遞減之。
   （3）至被告於偵訊、原審及本院準備程序時供稱：以祕密證
        人身份製作筆錄，供出毒品來源，並有出庭指認、作證
        云云（見108年度偵字第8414號卷第122頁反面，原審卷
        第20頁，本院卷第80頁）。惟毒品危害防制條例第17條
        第1 項規定為：「犯第4 條至第8條、第10條或第11條
        之罪，供出毒品來源，因而查獲其他正犯或共犯者，減
        輕或免除其刑」，其立法旨意在於鼓勵被告具體提供其
        毒品上游，擴大追查毒品來源，俾有效斷絕毒品之供給
        ，以杜絕毒品泛濫，祇須被告願意供出毒品來源之上手
        ，因而查獲其他正犯或共犯者，即可邀減輕或免除其刑
        之寬典。所稱「供出毒品來源，因而查獲其他正犯或共
        犯」，係指被告主動供出毒品來源之有關資料，諸如前
        手之人別或所在等資料，使犯罪之偵查得以進行，並因
        而查獲者而言。查本案未因被告之供述，因而查獲毒品
        上游或其他正犯、共犯等情，有新竹市警察局第三分局
        108年10月22日竹市警三分偵字第1080022369號函、109
        年3月27日竹市警三分偵字第1090006164號函、109年5
        月29日竹市警三字第1090011313號函各1紙、原審法院1
        08年11月11日、108年11月13日、108年12月23日公務電
        話紀錄表共4紙在卷可稽（見原審卷第101頁、第121頁
        、第153頁、第155頁、第157頁，本院卷第45頁、第89
        頁），足徵本案並無因被告供出毒品來源因而查獲之情
        事，揆諸前開說明，尚無毒品危害防制條例第17條第1 
        項減免其刑規定之適用。至被告之辯護人於本院審理時
        陳稱：本案上訴後，員警有透過Messenger與被告聯繫
        ，要求被告再指出其他人再查出正犯，員警就會考慮回
        覆法院有查獲正犯，有利益交換之嫌疑，程序上有極大
        瑕疵云云（見本院卷第115頁、第117頁），然被告或辯
        護人並未提出任何事證或指出證據方法加以釋明，核屬
        臆測之詞，難認可採。　　
四、駁回上訴之理由
（一）原審以被告販賣第三級毒品犯行（共3次）事證明確，適
      用毒品危害防制條例第4條第3項、第17條第2項，刑法第1
      1條、第38條之1第1項前段、第3項、第4項、第47條第1項
      、第55條第1項第5款、第59條等規定，並審酌被告明知愷
      他命為第三級毒品，仍加以販賣，助長施用毒品惡習，足
      以使施用者導致精神障礙與性格異常，甚至造成人民生命
      健康受損之成癮性及危險性，其不僅戕害國人身體健康，
      且有危害社會安全之虞，所生危害非輕，兼衡被告犯後坦
      承犯行，已知其所為於法有違之犯後態度，及審酌其各次
      販賣數量、金額，自稱高中肄業之智識程度、曾從事加油
      站工作，現從事鐵板燒工作，與妻子、2名幼子同住之家
      庭狀況（見原審卷第144頁）等一切情狀，分別量處如原
      判決附表「（原判決）主文」欄所示之刑，並定其應執行
      之刑為有期徒刑3年6月。另說明：①犯罪所得，屬於犯罪
      行為人者，沒收之，於全部或一部不能沒收或不宜執行沒
      收時，追徵其價額；犯罪所得，包括違法行為所得、其變
      得之物或財產上利益及其孳息，刑法第38條之1第1項前段
      、第3項、第4項分別定有明文。被告各次販賣愷他命所取
      得之價金，屬其犯罪所得，參酌上揭規定，自應予以依法
      沒收，於全部或一部不能沒收或不宜執行沒收時，追徵其
      價額；②另扣案之K盤、K片，係被告供己施用愷他命所用
      之物，扣案之電子磅秤、夾鏈袋等物，亦無證據足認與本
      案犯行有關，扣案之現金已經被告於警詢時供稱係自己所
      有購買小孩物品所用（見108年度偵字第8414號卷第51頁
      正、反面）；扣案之行動電話2具，因查扣時間係108年7
      月31日（見108年度偵字第8414號卷第58頁、第60頁），
      距離本案各次犯行有5個多月之久，卷內亦無證據足認被
      告係持該行動電話與購毒者聯繫交易事宜，上揭扣案物均
      無從予以宣告沒收。經核原審認事用法俱無不合，量刑亦
      甚妥適。
（二）被告提起上訴，主張其於偵、審所供述線索，足以循線查
      獲其他共犯，請求依毒品危害防制條例第17條第1項規定
      減輕其刑云云。惟：①按毒品危害防制條例第17條第1 項
      所謂「供出毒品來源，因而查獲」，係指具體提供毒品來
      源之資訊，使調查或偵查犯罪之機關或公務員知悉而對之
      發動調查或偵查，並據以破獲者而言。法院非屬偵查犯罪
      之機關，故不論被告在司法警察（官）調查、檢察官偵查
      或法院審判中供出毒品來源，事實審法院僅須於言詞辯論
      終結前，調查被告之供出行為是否已循線破獲，而符合減
      輕或免除其刑之規定，以資審認，即難指為違法（最高法
      院109年度台上字第1622號、108年度台上字第3074號判決
      意旨參照）。本案偵查犯罪職權之公務員，並未因被告之
      供述而查獲販賣毒品予被告之上游等情，業經原審及本院
      於言詞辯論終結前數度函詢、電詢檢警，而得尚未因被告
      供述而查獲上游、正犯或其他共犯之回覆，被告尚不符毒
      品危害防制條例第17條第1 項規定而無從獲邀減刑乙節，
      業經本院論述如前，被告猶執前詞予以爭執，尚非可採。
      ②至被告上訴指摘原審量刑過重，請求從輕量刑云云（見
      本院卷第76頁），然刑事審判旨在實現刑罰權之分配的正
      義，故法院對有罪被告之科刑，應符合罪刑相當之原則，
      使輕重得宜，罰當其罪，以契合社會之法律感情，此所以
      刑法第57條明定科刑時應審酌一切情狀，尤應注意該條所
      列10款事項以為科刑輕重之標準，俾使法院就個案之量刑
      ，能斟酌至當；而量刑輕重，係屬事實審法院得依職權自
      由裁量之事項，苟其量刑已以行為人之責任為基礎，並斟
      酌刑法第57條各款所列情狀，而未逾越法定刑度或有濫用
      權限情事，即不得任意指為違法。原審既於判決理由欄內
      詳予說明其量刑基礎，且敘明係審酌前揭各項情狀，詳如
      前述，顯已斟酌刑法第57條各款事由，並基於刑罰目的性
      之考量、刑事政策之取向以及行為人刑罰感應力之衡量等
      因素而為刑之量定，且以行為人責任為基礎，未逾越法定
      刑度，亦無違背公平正義之精神，客觀上不生量刑明顯失
      出失入之裁量權濫用情形，核屬法院量刑職權之適法行使
      ，難認有何不當而構成應撤銷之事由可言，被告主張原審
      量刑過重云云，亦為無理由。綜上，被告猶執前詞提起上
      訴，指摘原判決不當，均為無理由，應予駁回。
據上論斷，應依刑事訴訟法第368 條，判決如主文。
本案經檢察官翁貫育提起公訴，檢察官蘇佩鈺到庭執行職務。
中　　華　　民　　國　　109 　年　　7 　　月　　7 　　日
                  刑事第十八庭  審判長法　官  吳炳桂
                                      法　官  黃紹紘
                                      法　官  何俏美
以上正本證明與原本無異。
如不服本判決，應於收受送達後20日內向本院提出上訴書狀，其
未敘述上訴之理由者並得於提起上訴後20日內向本院補提理由書
（均須按他造當事人之人數附繕本）「切勿逕送上級法院」。
　　　　　　　　　　                  書記官  吳芝嘉
中　　華　　民　　國　　109 　年　　7 　　月　　7 　　日
附錄本案論罪科刑法條全文
毒品危害防制條例第4條：
製造、運輸、販賣第一級毒品者，處死刑或無期徒刑；處無期徒
刑者，得併科新臺幣二千萬元以下罰金。
製造、運輸、販賣第二級毒品者，處無期徒刑或7年以上有期徒
刑，得併科新臺幣一千萬元以下罰金。
製造、運輸、販賣第三級毒品者，處7年以上有期徒刑，得併科
新臺幣七百萬元以下罰金。
製造、運輸、販賣第四級毒品者，處5年以上12年以下有期徒刑
，得併科新臺幣三百萬元以下罰金。
製造、運輸、販賣專供製造或施用毒品之器具者，處1年以上7年
以下有期徒刑，得併科新臺幣一百萬元以下罰金。
前五項之未遂犯罰之。

原判決附表：
犯罪事實 （原判決）主文 一（一） 甲○○販賣第三級毒品，累犯，處有期徒刑貳年陸月。未扣案之犯罪所得新臺幣壹仟叁佰元沒收，於全部或一部不能沒收或不宜執行沒收時，追徵其價額。 一（二） 甲○○販賣第三級毒品，累犯，處有期徒刑貳年陸月。未扣案之犯罪所得新臺幣壹仟叁佰元沒收，於全部或一部不能沒收或不宜執行沒收時，追徵其價額。 一（三） 甲○○販賣第三級毒品，累犯，處有期徒刑貳年陸月。未扣案之犯罪所得新臺幣壹仟叁佰元沒收，於全部或一部不能沒收或不宜執行沒收時，追徵其價額。